臺灣高等法院臺中分院民事判決
111年度上字第414號
上  訴  人  柯惠華  
            張珍珮  

            張晴喻  
            張晏齊  
共      同
訴訟代理人  蔡浩適律師
複代理人    陳惠玲律師
被上訴人    陳冠造  
訴訟代理人  陳盈壽律師
上列當事人間清償債務事件，上訴人對於中華民國111年6月16日
臺灣南投地方法院110年度訴字第22號第一審判決提起上訴，本
院於111年10月25日言詞辯論終結，判決如下：
    主  文
上訴駁回。
第二審訴訟費用由上訴人連帶負擔。
    事實及理由
壹、被上訴人主張：
　  訴外人即上訴人之被繼承人張○○於民國109年8月10日向被上
    訴人借款新臺幣（下同）200萬元，張○○於同日簽立借款契
    約書（下稱系爭契約），並簽發票據號碼WG0000000、票面
    金額200萬元之本票1張（下稱系爭本票）予被上訴人，而被
    上訴人經預扣利息6萬元後，指示訴外人即胞兄陳○○自陳○○
    之彰化商業銀行股份有限公司（下稱彰化銀行）帳戶轉帳19
    4萬元至張○○之鹿谷鄉農會帳戶，被上訴人已交付借款194萬
    元予張要鉗。嗣張○○於109年12月7日死亡，上訴人為張○○之
    繼承人，自應依繼承、消費借貸法律關係，於繼承張○○遺產
    範圍內連帶清償上開194萬元借款。倘兩造間未成立消費借
    貸關係，則張○○無法律上原因而受領被上訴人交付之194萬
    元，即受有不當利益，依民法第179條規定及繼承法律關係
    ，上訴人亦應於繼承張○○遺產範圍內連帶返還上開194萬元
    之不當利益。被上訴人依消費借貸、繼承法律關係；或民法
    第179條規定及繼承法律關係，提起本件訴訟，請求擇一為
    有利判決。並聲明：上訴人應於繼承張○○遺產範圍內連帶給
    付被上訴人194萬元及自110年3月19日起至清償日止，按週
    年利率百分之5計算之利息（下稱法定遲延利息）；願供擔
    保，請准宣告假執行。
貳、上訴人抗辯：
　  張○○並未簽立系爭契約、系爭本票，且系爭契約所載提供之
    擔保物即南投縣○○鄉○○村00鄰○○路0○00號房屋（下稱系爭房
    屋）為國有財產，並非張○○所能處分之標的。被上訴人應舉
    證證明其所交付之194萬元有欠缺給付之目的，否則上訴人
    並無不當得利可言。
參、原審判決上訴人敗訴，上訴人不服，提起上訴。兩造於本院
    聲明：
一、上訴人聲明：
　㈠原判決廢棄。
　㈡被上訴人在第一審之訴及假執行之聲請均駁回。
二、被上訴人答辯聲明：上訴駁回。
肆、兩造不爭執事項：（本院卷第48-49頁）
一、張○○於109 年12月7 日死亡，其全體繼承人為上訴人。
二、被上訴人胞兄陳○○之彰化銀行帳戶於109年8月10日由網路轉
    帳194萬元至張○○之鹿谷鄉農會帳戶。
三、張○○之農會帳戶於陳○○跨行轉入194萬元後之支出情形如附
    表所示。
四、系爭房屋為張○○於105年6月1日向臺大實驗林管理處承租，
    租期自106年1月1日起至110年12月31日止，共5年，雙方簽
    訂臺大實驗林管理處溪頭自然教育園區商店街店鋪租賃契約
    書（下稱店鋪租賃契約書），租約於105年6月1日經臺灣南
    投地方法院公證。系爭房屋為國有，管理人為國立臺灣大學
    ，張○○於該處經營「○○名產行」。
五、被上訴人以民事準備書㈡狀催告上訴人返還194萬元，經上訴
    人於110年2月18日收受該書狀繕本。
伍、兩造爭執事項： 
一、系爭契約及系爭本票上「張○○」之簽名是否為張○○所簽？
二、被上訴人與張○○間於109 年8 月10日有無成立194萬元之消
    費借貸契約？
三、被上訴人依消費借貸及繼承法律關係或民法第179條規定及
    繼承法律關係，擇一請求上訴人於繼承張○○之遺產範圍內，
    連帶給付194萬元本息，有無理由？
陸、本院之判斷：
一、被上訴人主張張○○於109年8月10日向其借款200萬元，並於
    同日簽立系爭契約及簽發系爭本票，其預扣利息6萬元後，
    指示陳○○自彰化銀行轉帳194萬元至張○○之鹿谷鄉農會帳戶
    等事實，並提出系爭契約、系爭本票為證（原審卷第19-21
    頁）。上訴人雖不爭執其等為張○○之繼承人，且陳○○有自彰
    化銀行轉帳194萬元至張○○之鹿谷鄉農會帳戶等事實，惟否
    認張○○有向被上訴人借款，並辯稱系爭契約、本票並非張○○
    所簽立云云。經查：
　㈠按私文書應由舉證人證其為真正，民事訴訟法第357條本文固
    有明文。惟私文書通常如經他造否認，雖應由舉證人證其真
    正，法院非不得依經驗法則，並斟酌全辯論意旨，以判斷其
    真偽（最高法院82年度台上字第69號、83年度台上字第2247
    號裁判意旨參照）。文書之真偽，得依核對筆跡或印跡證之
    ，民事訴訟法第359條第1項定有明文。而筆跡或印跡是否相
    符，法院本得依其自由心證判斷之（最高法院75年度台上字
    第422號裁判意旨參照）。
　㈡上訴人否認被上訴人提出之系爭契約、本票上之「張○○」簽
    名為真正，而聲請囑託法務部調查局（下稱調查局）為筆跡
    鑑定（原審卷第132頁），並提出店鋪租賃契約書、公證書
    、申請書、委任書、會函、溪頭遊樂園區商店街權益保護會
    第一次大會文書（原審卷第137-147頁、第393-403頁）供為
    鑑定素材；再經原審再調取張○○之鹿谷鄉農會存款印鑑卡、
    臺中區中小企業銀行鹿谷分行印鑑卡、支票存款印鑑卡、台
    中商業銀行竹山分行印鑑卡（分見原審卷第425頁、427頁、
    428頁）後，函囑調查局鑑定上開文件上所載之「張○○」筆
    跡是否相符而為同一人所書寫（見原審卷第407頁之囑託鑑
    定函文）。嗣經調查局以3D數位影像顯微鏡檢查、影像光譜
    比對儀檢查、筆跡特徵比對等鑑定方法為鑑定後，鑑定結果
    略以：系爭、本票上3枚「張○○」筆跡均係以筆直接接觸紙
    面書寫而成，由於送件之參對資料仍欠缺足量相近書寫時間
    且相同式樣之筆跡憑比，依現有資料歉難與系爭契約、本票
    上「張○○」筆跡比對異同等語，有調查局111年2月15日函文
    為證（原審卷第441-445頁）。則依上開鑑定結果，調查局
    係因參對資料欠缺足量致不能比對系爭契約、本票上「張○○
    」筆跡之異同，惟被上訴人提出之系爭契約、本票係文件確
    實為原本（放置於原審證物袋內），且系爭契約、本票上3
    枚「張○○」筆跡係以筆直接接觸紙面書寫而成等情，堪以認
    定。
　㈢經本院勘驗系爭契約、本票與上訴人不爭執張○○親簽之臺中
    區中小企業銀行鹿谷分行印鑑卡、支票存款印鑑卡（原審卷
    第428頁）、店鋪租賃契約書、公證書、申請書、委任書、
    會函、溪頭遊樂園區商店街權益保護會第一次大會文書（分
    見原審卷第417頁、423頁、429頁、431頁、433頁、437頁）
    ，上開文件之「張○○」筆跡，其中張之「長」字上半部三劃
    橫向書寫方式，並非各別書寫，均係相續相連而以一筆劃連
    貫完成；再者，系爭契約、本票與臺中區中小企業銀行鹿谷
    分行印鑑卡之所載地址南投縣○○鄉○○村○○路0○00號之「村」
    字，均係以一筆畫連貫完成，並非依各筆畫逐一書寫。上開
    書寫方式具有相當之特殊性、辨識性，為個人書寫筆順、筆
    畫之顯著特徵，足認系爭契約、本票上之「張○○」筆跡與上
    訴人不爭執張○○親簽之筆跡，具有相同之書寫方式，呈現之
    字體型態相同，足認依其筆跡運勢係出於同一人之手筆，則
    被上訴人主張系爭契約、本票為張○○親簽，堪以採信。
　㈣又依證人邱○○於原審結證：伊認識張○○7、8年，為朋友關係
    ，亦認識被上訴人，張○○有拜託伊介紹可借錢之人，伊就介
    紹被上訴人給張○○認識，伊有陪同張○○向被上訴人借款200
    萬元，伊看過系爭契約、本票，張○○跟被上訴人借錢時看到
    的，當時伊與被上訴人、張○○都在場，伊有看到張○○在系爭
    契約、本票上簽名等語（原審卷第374-377頁）。而邱○○與
    兩造無利害關係或故舊恩怨，自無干冒刑法偽證罪責之風險
    而為虛偽陳述之虞，其就所經歷引介張○○向被上訴人為借款
    及張○○簽立系爭契約、本票之歷程等事實所為之證述，應與
    真實相符，堪予採信。
　㈤上訴人雖辯稱張○○資力足敷生活所需，無須借款云云，惟上
    訴人並不否認該194萬元轉帳至張○○帳戶後，張○○支出使用
    該194萬元情形如附表所示（見不爭執事項三），其中109年
    8月12日至11月17日間共支出現金120萬元，可見張○○仍有使
    用資金需求且有實質使用該款項之作為。上訴人此部分抗辯
    ，並不可採。
　㈥綜上，依張○○所簽立之系爭契約、本票，及上訴人確實已轉
    帳交付194萬元予張○○等事實，堪認上訴人主張張○○有向上
    訴人借款194萬元一事為真實。被上訴人與張○○間既成立194
    萬元之消費借貸關係，而上訴人為張○○之繼承人，則被上訴
    人依消費借貸、繼承法律關係，請求上訴人應於繼承張○○之
    遺產範圍內連帶給付194萬元，核屬有據。
二、被上訴人自陳其與張○○之消費借貸關係未約定清償期，並以
    其提出之民事準備書㈡狀催告上訴人返還194萬元，上訴人不
    爭執其等於110年2月18日收受民事準備書㈡狀，有民事準備
    書㈡狀、送達回證為憑（原審卷第101-103頁、第283頁、第3
    73頁）。依民法第229條第2項後段、第233條第1項前段、第
    203條及第478條等規定，被上訴人既以上開書狀送達為催告
    償還借款之意思表示，則上訴人於催告後1個月即110年3月1
    8日負有於繼承張○○遺產範圍內返還借款之義務，並自催告
    期限屆滿1個月後之110年3月19日起負遲延責任。故被上訴
    人請求上訴人於繼承張○○遺產範圍內連帶給付194萬元及自1
    10年3月19日起之法定遲延利息，即有理由。至於被上訴人
    另依不當得利、繼承法律關係為同一請求部分，因本院已就
    被上訴人依消費借貸、繼承法律關係為有利之認定，故無庸
    再就此部分請求依據為審酌，併此敘明。
三、綜上，被上訴人依消費借貸、繼承法律關係，請求上訴人應
    連帶給付被上訴人194萬元及自110年3月19日起之法定遲延
    利息，為有理由，應予准許。原審判命上訴人如數給付，併
    為附條件之准、免假執行宣告，並無不合。上訴意旨指摘原
    判決不當，求予廢棄，為無理由，應駁回其上訴。
柒、本件事證已臻明確，兩造其餘攻擊防禦方法及證據，核與判
    決結果不生影響，不另論述。
捌、據上論結，本件上訴為無理由，爰判決如主文。
中　　華　　民　　國　　111  　年　　11 　 月　 15　　日
　　　　　　　　民事第一庭    審判長法　官  張瑞蘭
　　　　　　　　　　　　　　　　    法　官  王  銘
　　　　　　　　　　　　　　　　    法　官  林孟和
正本係照原本作成。
上訴人得上訴。
如不服本判決，應於收受送達後20日內向本院提出上訴書狀，其
未表明上訴理由者，應於提出上訴後20日內向本院補提理由書狀
（均須按他造當事人之人數附繕本）。因疫情而遲誤不變期間，
得向法院聲請回復原狀。
上訴時應提出委任律師或具有律師資格之人之委任狀；委任有律
師資格者，另應附具律師資格證書及釋明委任人與受任人有民事
訴訟法第466條之1第1項但書或第2項所定關係之釋明文書影本。
如委任律師提起上訴，應一併繳納上訴裁判費。

　　　　　　　　　　　　　　　　    書記官  郭蕙瑜
　　　　　　　　　　　　　　　　　　
中　　華　　民　　國　　111 　年　　11　　月　　15　　日
附表
編號 日期 金額 備註 1 109年8月6日 帳戶餘額：67,181元  2 109年8月10日 轉入1,940,000元 帳戶餘額：2,007,181元 3 109年8月12日 支出現金450,000元 ㈠於編號3至9期間內支出現金如左列所示金額，合計1,200,000元。 ㈡於編號3至9期間，另有陸續支出本息、電話費、電費等數筆金額（本表略）。 ㈢至109年11月17日止之帳戶餘額：636,078元。 4 109年8月13日 支出現金300,000元  5 109年8月17日 支出現金100,000元  6 109年9月9日 支出現金100,000元  7 109年9月24日 支出現金50,000元  8 109年10月8日 支出現金100,000元  9 109年11月17日 支出現金100,000元  10 109年11月18日至109年12月7日 ㈠陸續支出本息、電話費、電費等數筆金額（本表略）。 ㈡至109年12月7日張要鉗死亡日，帳戶餘額：　626,809元。  11 109年12月8日 該日共有2筆清償、1筆轉帳至柯惠華帳戶等3筆金額，帳戶餘額：3元。  備註 資料出處：原審卷第153-159頁